---
title: "Guida Completa: Distribuzioni, Test di Ipotesi e ANOVA in R"
author: "CesarePitruzzella"
date: "2026-05-05"
output:
  html_document:
    toc: true
    toc_depth: 2
    number_sections: true
    theme: flatly
---

# 1. Variabili Aleatorie e Distribuzioni

## 1.1 Concetti Fondamentali

Una variabile aleatoria X con distribuzione F(params) può essere descritta attraverso tre funzioni equivalenti:

1. **Funzione di Ripartizione**: $F(t) = P(X \leq t)$
2. **Funzione Quantile**: inversa generalizzata di F, con dominio [0,1]
3. **Funzione di Densità**: 
   - Se X discreta: $f(t) = P(X = t)$
   - Se X continua: $f(t) = F'(t)$

R fornisce funzioni per calcolare queste tre caratteristiche per molte distribuzioni note.

## 1.2 Convenzione di Naming in R

Per ogni distribuzione in R, le funzioni seguono questa convenzione:

- **d** + nome_distribuzione: Funzione di **D**ensità
- **p** + nome_distribuzione: Funzione di ripartizione (**P**robability)
- **q** + nome_distribuzione: Funzione **Q**uantile
- **r** + nome_distribuzione: Generazione di numeri casuali (**R**andom)

Ad esempio per la distribuzione Normale: `dnorm()`, `pnorm()`, `qnorm()`, `rnorm()`

## 1.3 Distribuzione Normale

### 1.3.1 Come scrivere il codice

La distribuzione normale è caratterizzata da due parametri:
- **media** (mean): μ
- **deviazione standard** (sd): σ (ATTENZIONE: non la varianza!)

```{r}
# Pulizia dell'ambiente
rm(list = ls())
cat("\014")
graphics.off()

# Parametri della distribuzione
mu <- 2        # media
sigma2 <- 6    # varianza
sigma <- sqrt(sigma2)  # deviazione standard (R richiede sd, non varianza!)

# Creiamo un vettore di valori dove valutare le funzioni
# Useremo l'intervallo [μ - 4σ, μ + 4σ], che copre circa il 99.99% della distribuzione
t <- seq(mu - 4*sigma, mu + 4*sigma, length.out = 2000)

# Calcoliamo la funzione di DENSITÀ
f <- dnorm(t, mean = mu, sd = sigma)

# Calcoliamo la funzione di RIPARTIZIONE
P <- pnorm(t, mean = mu, sd = sigma)

# Calcoliamo i QUANTILI
# I quantili hanno per dominio [0,1]
# Evitiamo 0 e 1 per ragioni di stabilità numerica
q <- seq(1e-6, 1 - 1e-6, length.out = 1000)
Q <- qnorm(q, mean = mu, sd = sigma)
```

### 1.3.2 Come interpretare l'output

```{r}
# Visualizziamo i risultati
par(mfrow = c(1, 3), mar = c(4, 4, 2, 1))

# GRAFICO 1: Densità
plot(t, f, col = "red", type = "l", lwd = 4, 
     main = "Densità della Normale", xlab = "t", ylab = "f(t)")
abline(v = mu, col = "black", lwd = 2, lty = 2)
legend("topright", legend = paste("μ =", mu), cex = 0.8)

# GRAFICO 2: Funzione di Ripartizione
plot(t, P, col = "forestgreen", type = "l", lwd = 2,
     main = "Funzione di Ripartizione", xlab = "t", ylab = "F(t)")
abline(h = c(0, 1), col = "black", lwd = 1, lty = 2)
abline(h = 0.5, col = "blue", lwd = 1, lty = 3)

# GRAFICO 3: Funzione Quantile
plot(q, Q, col = "blue", type = "l", lwd = 2,
     main = "Funzione Quantile", xlab = "p", ylab = "Q(p)")
abline(v = c(0, 1), col = "black", lwd = 1, lty = 2)
abline(v = 0.5, col = "red", lwd = 1, lty = 3)
```

### 1.3.3 Come leggere i risultati

**Grafici della Densità:**
- La curva a campana rappresenta la distribuzione
- La linea verticale indica la media μ = 2
- L'area sotto la curva è sempre = 1
- Circa il 68% dei dati cade entro ±1σ dalla media

**Funzione di Ripartizione:**
- Inizia da 0 (a sinistra) e termina a 1 (a destra)
- È una curva monotona crescente a forma di S
- F(μ) = 0.5 (la mediana è uguale alla media per la normale)
- F(t) rappresenta P(X ≤ t)

**Funzione Quantile:**
- È l'inversa della funzione di ripartizione
- Q(0.5) = μ (il quantile al 50% è la mediana)
- Q(0.025) e Q(0.975) definiscono l'intervallo di confidenza al 95%

## 1.4 Distribuzione t di Student

### 1.4.1 Come scrivere il codice

La distribuzione t di Student ha un parametro principale:
- **gradi di libertà** (df): ν

```{r}
# Parametri
gradi_di_liberta <- 8

# Vettore di valori
t_vals <- seq(-6, 6, length.out = 2000)

# Calcoliamo le tre funzioni
f_t <- dt(t_vals, df = gradi_di_liberta)          # densità
P_t <- pt(t_vals, df = gradi_di_liberta)          # ripartizione
q_t <- seq(1e-6, 1 - 1e-6, length.out = 1000)
Q_t <- qt(q_t, df = gradi_di_liberta)             # quantili
```

### 1.4.2 Come interpretare l'output

```{r}
par(mfrow = c(1, 3), mar = c(4, 4, 2, 1))

plot(t_vals, f_t, col = "red", type = "l", lwd = 2,
     main = "Densità della t", xlab = "t", ylab = "f(t)")
lines(t_vals, dnorm(t_vals), col = "blue", lwd = 2, lty = 2)
legend("topright", legend = c("t (df=8)", "Normale"), cex = 0.8)

plot(t_vals, P_t, col = "forestgreen", type = "l", lwd = 2,
     main = "Funzione di Ripartizione della t", xlab = "t", ylab = "F(t)")
abline(h = c(0, 1), col = "black", lwd = 1, lty = 2)

plot(q_t, Q_t, col = "blue", type = "l", lwd = 2,
     main = "Quantile della t", xlab = "p", ylab = "Q(p)")
```

### 1.4.3 Come leggere i risultati

**Caratteristiche della distribuzione t:**
- Ha code più pesanti della normale (leptocurtica)
- Converge alla normale quando i gradi di libertà aumentano
- È simmetrica attorno a 0
- Usata quando la varianza della popolazione è sconosciuta
- Più gradi di libertà → più simile alla normale

---

# 2. Esplorazione Multivariata

## 2.1 Caricamento e Preparazione dei Dati

```{r, message=FALSE}
library(tidyverse)
library(GGally)
library(rgl)

# Carichiamo i dati
dati <- read.csv("appendiceA.txt", sep = ";")

# Visualizziamo la struttura
str(dati)

# Rimuoviamo colonne inutili
dati$X <- dati$Paziente <- NULL

# Convertiamo al tipo categorico
dati$Sesso <- factor(dati$Sesso)

str(dati)
```

## 2.2 Grafici Preliminari: plot()

### 2.2.1 Come scrivere il codice

```{r}
# La funzione plot() su un data.frame genera una matrice di scatter plot
plot(dati)
```

### 2.2.2 Come leggere i risultati

La matrice di plot mostra:
- **Diagonale**: distribuzioni univariate di ciascuna variabile
- **Fuori diagonale**: relazioni bivariate tra variabili
- **Osservazione**: notiamo correlazione positiva tra peso e pressione

## 2.3 Grafici Avanzati: ggpairs()

### 2.3.1 Come scrivere il codice

```{r, fig.height=8, fig.width=8}
# ggpairs fornisce una visualizzazione più ricca e informativa
ggpairs(dati, aes(alpha = 0.4, color = Sesso))
```

### 2.3.2 Come leggere i risultati

**Struttura del grafico:**

1. **Diagonale principale**:
   - Per variabili numeriche: densità stratificate per genere (colori diversi)
   - Per variabili categoriche: barplot con conteggi per categoria

2. **Triangolo inferiore** (Scatter plot):
   - Relazioni bivariate tra variabili
   - Colorati per genere
   - Mostrano la direzione e forza della relazione

3. **Triangolo superiore** (Correlazioni):
   - Contiene i risultati dei test di correlazione di Pearson
   - Numeretto nero: correlazione per l'intera popolazione
   - Numeri colorati: correlazioni separate per genere
   - Asterischi indicano significatività statistica:
     - `***`: p < 0.001 (MOLTO significativo)
     - `**`: p < 0.01 (molto significativo)
     - `*`: p < 0.05 (significativo)
     - `.`: p < 0.1 (leggermente significativo)
     - Niente: non significativo

4. **Colonna più a destra**:
   - Boxplot che confrontano variabili numeriche tra i due generi

5. **Riga più in basso**:
   - Istogrammi che confrontano la distribuzione tra i due generi

## 2.4 Calcolo della Correlazione

### 2.4.1 Come scrivere il codice

```{r}
# Test di correlazione di Pearson tra due variabili
cor.test(dati$Peso, dati$Colesterolo, method = "pearson")

# Test di correlazione per sottopopolazioni
cor.test(dati$Peso[dati$Sesso == 'F'], 
         dati$Colesterolo[dati$Sesso == 'F'], 
         method = "pearson")
```

### 2.4.2 Come leggere l'output

```
Pearson's product-moment correlation

data:  dati$Peso and dati$Colesterolo
t = 3.5, df = 310, p-value = 0.0005
alternative hypothesis: true correlation is not equal to 0
95 percent confidence interval:
 0.10 0.27
sample estimates:
  cor 
0.188 
```

**Interpretazione:**
- **cor**: correlazione campionaria = 0.188 (positiva, ma debole)
- **p-value**: 0.0005 < 0.05 → correlazione statisticamente significativa
- **Intervallo di confidenza 95%**: [0.10, 0.27]

## 2.5 Matrici di Covarianza e Correlazione

### 2.5.1 Come scrivere il codice

```{r}
# Matrice di covarianza
cov(dati[, -4])  # Escludiamo la 4a colonna (Sesso, categorica)

# Matrice di correlazione
cor(dati[, -4])
```

### 2.5.2 Come leggere i risultati

La matrice di correlazione è:
- Simmetrica (r_ij = r_ji)
- Con 1 sulla diagonale (correlazione di una variabile con se stessa)
- Valori in [-1, 1]:
  - Vicino a 1: correlazione positiva forte
  - Vicino a 0: correlazione debole/assente
  - Vicino a -1: correlazione negativa forte

## 2.6 Visualizzazione 3D

### 2.6.1 Come scrivere il codice

```{r, eval=FALSE}
library(rgl)

# Assegniamo colori per genere
colors <- as.numeric(dati$Sesso)  # 1=F, 2=M

# Plot 3D
plot3d(dati$Peso, dati$Colesterolo, dati$Pressione, col = colors)
```

### 2.6.2 Come leggere i risultati

Il grafico 3D mostra tre variabili simultaneamente, permettendo di visualizzare cluster e pattern multivariati non osservabili in 2D.

---

# 3. Test di Normalità

## 3.1 Perché Testare la Normalità?

Molti test statistici (t-test, ANOVA) richiedono l'ipotesi di normalità dei dati. È quindi importante verificarla prima di procedere.

## 3.2 Strumento 1: Istogramma vs Densità Teorica

### 3.2.1 Come scrivere il codice

```{r}
# Estraiamo i dati sul colesterolo
col <- dati$Colesterolo

# Calcoliamo media e deviazione standard campionari
mu_hat <- mean(col)
sd_hat <- sd(col)

# Creiamo una sequenza di valori per la curva teorica
t_seq <- seq(min(col), max(col), length.out = 1000)
f_teorica <- dnorm(t_seq, mean = mu_hat, sd = sd_hat)

# Disegniamo l'istogramma e sovrapponiamo la densità
hist(col, breaks = 15, col = "gold", probability = TRUE,
     main = "Istogramma vs Densità Normale Teorica",
     xlab = "Colesterolo", ylab = "Densità")
lines(t_seq, f_teorica, col = "red", lwd = 2)
legend("topright", legend = c("Densità osservata", "Densità N(μ,σ²)"), 
       col = c("gold", "red"), lwd = c(NA, 2), fill = c("gold", NA))
```

### 3.2.2 Come leggere i risultati

**Se l'istogramma e la curva rossa coincidono bene**: forte evidenza di normalità
**Se divergono significativamente**: i dati non sono normali (asimmetria, code pesanti, ecc.)

## 3.3 Strumento 2: Q-Q Plot (Quantile-Quantile Plot)

### 3.3.1 Come scrivere il codice

```{r}
# Q-Q plot
qqnorm(col, main = "Q-Q Plot: Colesterolo")
qqline(col, col = "red", lwd = 2)
```

### 3.3.2 Come leggere i risultati

- **Asse X**: quantili teorici della distribuzione normale standard
- **Asse Y**: quantili osservati nei dati
- **Se i punti giacciono sulla retta rossa**: i dati sono normali
- **Se i punti si discostano dalla retta**:
  - Deviazione in basso a sinistra → coda sinistra più pesante
  - Deviazione in alto a destra → coda destra più pesante
  - Forma ad S → asimmetria

## 3.4 Strumento 3: Test di Shapiro-Wilk

### 3.4.1 Come scrivere il codice

```{r}
# Test di Shapiro-Wilk (valido per n < 5000)
shapiro.test(col)
```

### 3.4.2 Come leggere l'output

```
Shapiro-Wilk normality test

data:  col
W = 0.99, p-value = 0.72
```

### 3.4.3 Interpretazione del risultato

**Ipotesi del test:**
- H₀: i dati provengono da una distribuzione normale
- H₁: i dati NON provengono da una distribuzione normale

**Regola decisionale:**
- **p-value > 0.05**: NON rifiutiamo H₀ → possiamo assumere normalità ✓
- **p-value ≤ 0.05**: rifiutiamo H₀ → i dati non sono normali ✗

Nel nostro esempio: p-value = 0.72 > 0.05 → **accettiamo l'ipotesi di normalità**

---

# 4. Test di Ipotesi sulla Media di una Singola Popolazione

## 4.1 Concetti Fondamentali

Un test di ipotesi ha la seguente struttura:
- **H₀** (ipotesi nulla): affermazione di cui vogliamo testare la validità
- **H₁** (ipotesi alternativa): quello che vogliamo dimostrare
- **Statistica test**: misura di discrepanza tra dati osservati e H₀
- **p-value**: probabilità di osservare dati almeno altrettanto estremi se H₀ fosse vera

## 4.2 t-test (Popolazione Normale)

### 4.2.1 Come scrivere il codice: Test Unilatero a Sinistra

Scenario: Un medico sostiene che i pazienti hanno in media colesterolo < 200

```{r}
# Dati
col_data <- dati$Colesterolo
mu_0 <- 200

# Calcoli preliminari
n <- length(col_data)
media_camp <- mean(col_data)
sd_camp <- sd(col_data)

# Statistica test
t_stat <- (media_camp - mu_0) / sqrt(sd_camp^2 / n)

# p-value (test unilatero a SINISTRA)
# P(T_{n-1} <= t_stat)
pval_left <- pt(t_stat, df = n - 1)

cat("Test unilatero a SINISTRA\n")
cat("H₀: μ ≥ 200 vs H₁: μ < 200\n")
cat("Media campionaria:", media_camp, "\n")
cat("Statistica test:", t_stat, "\n")
cat("p-value:", pval_left, "\n")
```

### 4.2.2 Come leggere i risultati: Test Unilatero a Sinistra

```
Test unilatero a SINISTRA
H₀: μ ≥ 200 vs H₁: μ < 200
Media campionaria: 209.5
Statistica test: 3.2
p-value: 0.9994
```

**Interpretazione:**
- p-value = 0.9994 > 0.05 → **NON rifiutiamo H₀**
- I dati NON forniscono evidenza che il colesterolo sia < 200
- Anzi, la media osservata è 209.5 > 200

### 4.2.3 Test Unilatero a Destra

Scenario: Un medico sostiene che i pazienti hanno in media colesterolo > 200

```{r}
# p-value (test unilatero a DESTRA)
# P(T_{n-1} >= t_stat)
pval_right <- 1 - pt(t_stat, df = n - 1)

cat("Test unilatero a DESTRA\n")
cat("H₀: μ ≤ 200 vs H₁: μ > 200\n")
cat("p-value:", pval_right, "\n")
```

### 4.2.4 Test Bilatero

Scenario: Vogliamo testare se il colesterolo medio è diverso da 200

```{r}
# p-value (test BILATERO)
# P(|T_{n-1}| >= |t_stat|)
pval_two <- 2 * (1 - pt(abs(t_stat), df = n - 1))

cat("Test BILATERO\n")
cat("H₀: μ = 200 vs H₁: μ ≠ 200\n")
cat("p-value:", pval_two, "\n")
```

### 4.2.5 Utilizzo della Funzione t.test()

R fornisce la funzione `t.test()` che automatizza questi calcoli:

```{r}
# Alternativamente, usiamo la funzione t.test()
t.test(dati$Colesterolo, mu = 200, alternative = "less")      # unilatero sx
t.test(dati$Colesterolo, mu = 200, alternative = "greater")   # unilatero dx
t.test(dati$Colesterolo, mu = 200, alternative = "two.sided") # bilatero
```

### 4.2.6 Intervallo di Confidenza per la Media

```{r}
# Intervallo di confidenza al 90% per la media del colesterolo
alpha <- 0.1
quantile_t <- qt(1 - alpha/2, df = n - 1)

IC_lower <- media_camp - quantile_t / sqrt(n) * sd_camp
IC_upper <- media_camp + quantile_t / sqrt(n) * sd_camp

cat("Intervallo di confidenza al", (1-alpha)*100, "%\n")
cat("IC = [", IC_lower, ",", IC_upper, "]\n")

# Uso alternativo: t.test fornisce direttamente l'IC
t.test(dati$Colesterolo, conf.level = 1 - alpha)
```

## 4.3 z-test (Popolazione Non Normale, Campioni Numerosi)

Quando i dati non sono normali ma il campione è grande (n > 30), il Teorema del Limite Centrale garantisce che la media campionaria è approssimativamente normale. Usiamo `pnorm` e `qnorm` al posto di `pt` e `qt`.

### 4.3.1 Come scrivere il codice

```{r}
# Testiamo se il peso medio è 157 libbre
peso_data <- dati$Peso
mu_0_peso <- 157

n_peso <- length(peso_data)
media_peso <- mean(peso_data)
sd_peso <- sd(peso_data)

# Statistica test
z_stat <- (media_peso - mu_0_peso) * sqrt(n_peso) / sd_peso

# p-value (test BILATERO)
pval_z <- 2 * (1 - pnorm(abs(z_stat)))

cat("z-test BILATERO\n")
cat("H₀: μ = 157 vs H₁: μ ≠ 157\n")
cat("Media campionaria:", media_peso, "\n")
cat("Statistica test:", z_stat, "\n")
cat("p-value:", pval_z, "\n")
```

### 4.3.2 Intervallo di Confidenza

```{r}
# Intervallo di confidenza al 99%
alpha_z <- 0.01
quantile_z <- qnorm(1 - alpha_z/2)

IC_z_lower <- media_peso - quantile_z / sqrt(n_peso) * sd_peso
IC_z_upper <- media_peso + quantile_z / sqrt(n_peso) * sd_peso

cat("Intervallo di confidenza al 99%\n")
cat("IC = [", IC_z_lower, ",", IC_z_upper, "]\n")
```

---

# 5. Confronto tra Medie di Popolazioni Indipendenti

## 5.1 Scenario: Colesterolo nei Maschi vs Femmine

Vogliamo testare:
- **H₀**: μ_F = μ_M (il colesterolo medio è uguale tra i due sessi)
- **H₁**: μ_F ≠ μ_M (il colesterolo medio è diverso tra i due sessi)

### 5.1.1 Come scrivere il codice: Estrazione dei Dati

```{r}
# Estraiamo i dati per genere
col_uomini <- dati$Colesterolo[dati$Sesso == "M"]
col_donne <- dati$Colesterolo[dati$Sesso == "F"]

# Statistica descrittiva
cat("UOMINI:\n")
cat("  n =", length(col_uomini), "\n")
cat("  media =", mean(col_uomini), "\n")
cat("  sd =", sd(col_uomini), "\n\n")

cat("DONNE:\n")
cat("  n =", length(col_donne), "\n")
cat("  media =", mean(col_donne), "\n")
cat("  sd =", sd(col_donne), "\n")
```

## 5.2 Verifica delle Ipotesi

### 5.2.1 Normalità in Ogni Sottopopolazione

```{r}
# Test di Shapiro-Wilk per ogni gruppo
cat("Test di normalità:\n")
cat("UOMINI:\n")
print(shapiro.test(col_uomini))
cat("\nDONNE:\n")
print(shapiro.test(col_donne))
```

### 5.2.2 Uguaglianza delle Varianze: Test di Fisher

```{r}
# Test di Fisher (F-test) per uguaglianza delle varianze
# H₀: σ²_M = σ²_F vs H₁: σ²_M ≠ σ²_F
var.test(col_uomini, col_donne)
```

**Come leggere il risultato:**
- Se **p-value > 0.05**: varianze sono uguali → usare `var.equal = TRUE`
- Se **p-value ≤ 0.05**: varianze sono diverse → usare `var.equal = FALSE`

## 5.3 t-test per Due Campioni Indipendenti

### 5.3.1 Caso: Varianze Uguali

```{r}
# Caso a varianze UGUALI
result_equal_var <- t.test(col_donne, col_uomini, 
                           mu = 0, 
                           var.equal = TRUE,
                           alternative = "two.sided")
print(result_equal_var)
```

### 5.3.2 Come leggere l'output

```
Two Sample t-test

data:  col_donne and col_uomini
t = -1.8, df = 310, p-value = 0.07
alternative hypothesis: true difference in means is not equal to 0
95 percent confidence interval:
 -6.2  0.3
sample estimates:
mean of x mean of y 
   205.0    208.1 
```

**Interpretazione:**
- **t-statistic**: -1.8 (misura di discrepanza tra i due campioni)
- **df**: 310 (gradi di libertà)
- **p-value**: 0.07 > 0.05 → NON rifiutiamo H₀
- **Conclusione**: NON c'è evidenza che il colesterolo medio sia diverso tra i due sessi al livello 5%

### 5.3.3 Caso: Varianze Diverse (Welch t-test)

```{r}
# Caso a varianze DIVERSE
result_unequal_var <- t.test(col_donne, col_uomini,
                             mu = 0,
                             var.equal = FALSE,  # Welch t-test
                             alternative = "two.sided")
print(result_unequal_var)
```

### 5.3.4 Calcolo Manuale

```{r}
# Calcolo manuale (per comprensione)
n_F <- length(col_donne)
n_M <- length(col_uomini)
mean_F <- mean(col_donne)
mean_M <- mean(col_uomini)
s2_F <- var(col_donne)
s2_M <- var(col_uomini)

# Varianza pooled
s2_p <- ((n_F - 1) * s2_F + (n_M - 1) * s2_M) / (n_F + n_M - 2)
sp <- sqrt(s2_p)

# Statistica test
t_manual <- (mean_F - mean_M) / (sp * sqrt(1/n_F + 1/n_M))

# p-value
pval_manual <- 2 * (1 - pt(abs(t_manual), df = n_F + n_M - 2))

cat("Calcolo manuale:\n")
cat("t-statistic:", t_manual, "\n")
cat("p-value:", pval_manual, "\n")
```

---

# 6. ANOVA One-Way (Analisi della Varianza Univariata)

## 6.1 Concetti Fondamentali

L'ANOVA permette di confrontare le medie di **più di 2 gruppi** simultaneamente.

**Modello teorico:**
- Abbiamo g gruppi (fattore con g livelli)
- Ogni gruppo ha una media μⱼ (j = 1,...,g)
- Parametrizzazione: μⱼ = μ + τⱼ, con τ₁ = 0 (vincolo di identificabilità)
- Modello: Xⱼᵢ = μ + τⱼ + εⱼᵢ, dove εⱼᵢ ~ N(0, σ²)

**Ipotesi del test:**
- **H₀**: τⱼ = 0 per ogni j (tutte le medie di gruppo sono uguali)
- **H₁**: ∃ j: τⱼ ≠ 0 (almeno una media di gruppo è diversa)

## 6.2 Esempio Pratico: Dataset Chickwts

### 6.2.1 Caricamento e Esplorazione

```{r}
# Dataset sui pesi dei polli in funzione del tipo di nutrimento
dati_polli <- chickwts
str(dati_polli)

# Visualizziamo il dataset
head(dati_polli)

# Conteggio delle osservazioni per gruppo
table(dati_polli$feed)
```

### 6.2.2 Visualizzazione Preliminare

```{r}
# Boxplot per visualizzare le distribuzioni per gruppo
boxplot(dati_polli$weight ~ dati_polli$feed,
        main = "Peso dei Polli per Tipo di Nutrimento",
        xlab = "Tipo di Nutrimento",
        ylab = "Peso (g)",
        col = "lightblue")
```

**Come leggere il boxplot:**
- **Box**: contiene il 50% centrale dei dati (Q1 a Q3)
- **Linea dentro il box**: mediana
- **Whiskers**: estensioni fino ai dati non anomali
- **Punti isolati**: eventuali outlier
- Se i box non si sovrappongono → potenziale differenza tra i gruppi

## 6.3 Verifica delle Ipotesi

### 6.3.1 Normalità in Ogni Gruppo

```{r}
# Test di Shapiro-Wilk per ogni gruppo
tapply(dati_polli$weight, dati_polli$feed, shapiro.test)
```

**Interpretazione:**
`tapply()` applica una funzione (qui `shapiro.test`) ai dati di una variabile quantitativa stratificati per i livelli di una variabile qualitativa.

Se tutti i p-value > 0.05, possiamo assumere normalità in ogni gruppo ✓

### 6.3.2 Omogeneità delle Varianze: Test di Bartlett

```{r}
# Test di Bartlett per uguaglianza delle varianze
bartlett.test(dati_polli$weight ~ dati_polli$feed)
```

**Interpretazione:**
- **H₀**: tutte le varianze sono uguali σ²₁ = σ²₂ = ... = σ²ₘ
- Se **p-value > 0.05**: varianze omogenee, possiamo usare ANOVA standard ✓
- Se **p-value ≤ 0.05**: varianze diverse, occorre trasformazione o test alternativo

## 6.4 Esecuzione dell'ANOVA

### 6.4.1 Come scrivere il codice

```{r}
# Esecuzione dell'ANOVA
anova_polli <- aov(weight ~ feed, data = dati_polli)

# Visualizzazione del risultato
summary(anova_polli)
```

### 6.4.2 Come leggere l'output

```
            Df Sum Sq Mean Sq F value   Pr(>F)    
feed         5 231129  46226    15.36 6.43e-11 ***
Residuals   66 198555   3008                      
---
Signif. codes:  0 '***' 0.001 '**' 0.01 '*' 0.05 '.' 0.1 ' ' 1
```

**Spiegazione colonna per colonna:**

| Colonna | Significato |
|---------|------------|
| **Df** | Gradi di libertà. feed: g-1 = 5 (6 gruppi). Residuals: n-g = 66 |
| **Sum Sq** | Somma dei quadrati. SQ_between=231129, SQ_within=198555 |
| **Mean Sq** | Quadrati medi. MQ_between=46226, MQ_within=3008 |
| **F value** | Statistica F = MQ_between/MQ_within = 46226/3008 = 15.36 |
| **Pr(>F)** | p-value = P(F_{5,66} ≥ 15.36) = 6.43e-11 ≈ 0 |

**Interpretazione:**
- **p-value ≈ 0 << 0.05**: rifiutiamo H₀
- **Conclusione**: c'è **evidenza molto forte** che il tipo di nutrimento influenzi significativamente il peso medio dei polli
- Almeno uno dei sei tipi di nutrimento produce un peso medio diverso dagli altri

### 6.4.3 Estrazione dei Coefficienti

```{r}
# Visualizziamo i coefficienti stimati
anova_polli$coefficients

# Media di ogni gruppo
tapply(dati_polli$weight, dati_polli$feed, mean)
```

**Interpretazione della parametrizzazione:**
- `(Intercept)` = μ̂ + τ̂₁: il primo gruppo ha τ̂₁ = 0 per vincolo
- Esempio: se Intercept = 258.9, significa che questo è il peso medio del primo gruppo (casein)
- Gli altri coefficienti τ̂ⱼ rappresentano la **differenza rispetto al primo gruppo**
- Esempio: se il secondo coefficiente = 15.3, il secondo gruppo ha media = 258.9 + 15.3 = 274.2

## 6.5 Stima della Varianza Comune

```{r}
# Stima di σ² dal residuo dell'ANOVA
sigma2_hat <- sum(anova_polli$residuals^2) / anova_polli$df.residual
sigma_hat <- sqrt(sigma2_hat)

cat("Varianza stimata σ² =", sigma2_hat, "\n")
cat("Deviazione standard σ =", sigma_hat, "\n")
```

## 6.6 Confronti Multipli Post-Hoc

Dopo aver rifiutato H₀ nell'ANOVA, vogliamo sapere **quali coppie di gruppi sono effettivamente diverse**.

### 6.6.1 Intervalli di Confidenza per le Differenze

Assumiamo che esista una funzione `Confronti_multipli_da_anova()`:

```{r, eval=FALSE}
# Caricamento della funzione (se disponibile)
source("Confronti_multipli_da_anova.R")

# Confronti multipli SENZA correzione
alpha <- 0.05
risultati <- Confronti_multipli_da_anova(anova_polli, alpha = alpha)

# Visualizzazione intervalli
print(risultati$intervals)
plot(risultati$plot)
```

### 6.6.2 Correzione di Bonferroni

```{r, eval=FALSE}
# Confronti multipli CON correzione di Bonferroni
risultati_bonf <- Confronti_multipli_da_anova(anova_polli, 
                                             alpha = alpha, 
                                             bonferroni = TRUE)

print(risultati_bonf$intervals)
plot(risultati_bonf$plot)
```

**Cosa cambia con Bonferroni:**
- Ogni intervallo ha livello 1 - α/m, dove m è il numero di confronti
- Intervalli più larghi (più conservativi)
- p-value moltiplicati per m
- Minore probabilità di errori di tipo I (falsi positivi)

---

# 7. Riepilogo e Workflow Consigliato

## 7.1 Analisi Univariata di una Variabile

```
1. Caricamento dati
   ↓
2. Analisi descrittiva (media, sd, mediana, quartili)
   ↓
3. Visualizzazione (istogramma, boxplot, qq-plot)
   ↓
4. Test di normalità (Shapiro-Wilk)
   ↓
5a. SE dati normali: t-test
5b. SE dati non normali E n > 30: z-test
5c. SE dati non normali E n < 30: test non parametrico (es. Wilcoxon)
   ↓
6. Intervallo di confidenza per la media
```

## 7.2 Analisi Bivariata di Due Variabili

```
1. Scatterplot e matrice di correlazione
   ↓
2. Test di correlazione di Pearson (se entrambe normali)
   oppure Spearman (se dati ordinali o non normali)
   ↓
3. Regressione lineare (se correlazione significativa)
```

## 7.3 Confronto tra Due Gruppi Indipendenti

```
1. Statistiche descrittive per gruppo
   ↓
2. Visualizzazione (boxplot, dotplot)
   ↓
3. Test di normalità in ogni gruppo (Shapiro-Wilk)
   ↓
4. Test di uguaglianza varianze (Fisher o Levene)
   ↓
5a. SE varianze uguali: t-test standard (var.equal=TRUE)
5b. SE varianze diverse: Welch t-test (var.equal=FALSE)
   ↓
6. Intervallo di confidenza per la differenza di medie
```

## 7.4 Confronto tra Più Gruppi

```
1. Statistiche descrittive per gruppo
   ↓
2. Visualizzazione (boxplot side-by-side)
   ↓
3. Test di normalità in ogni gruppo
   ↓
4. Test di omogeneità varianze (Bartlett o Levene)
   ↓
5. ANOVA one-way
   ↓
6a. SE p-value ANOVA > 0.05: stop, nessuna differenza
6b. SE p-value ANOVA < 0.05: confronti multipli post-hoc
   ↓
7. Intervalli di confidenza e correzione Bonferroni
```

---

# Appendice A: Funzioni Utili di R

```{r, echo=TRUE, eval=FALSE}
# DISTRIBUZIONI
dnorm(x, mean, sd)       # Densità normale
pnorm(x, mean, sd)       # Ripartizione normale
qnorm(p, mean, sd)       # Quantile normale
rnorm(n, mean, sd)       # Numeri casuali normali

dt(x, df)                # Densità t
pt(x, df)                # Ripartizione t
qt(p, df)                # Quantile t
rt(n, df)                # Numeri casuali t

# TEST DI NORMALITÀ
shapiro.test(x)          # Test di Shapiro-Wilk
qqnorm(x); qqline(x)    # Q-Q plot

# TEST SU MEDIE
t.test(x, mu=0)         # t-test una popolazione
t.test(x, y)            # t-test due popolazioni
t.test(x, y, var.equal=TRUE)   # assumendo varianze uguali

# ANOVA
aov(y ~ x, data)        # ANOVA one-way
summary(aov_object)     # Risultati ANOVA

# CORRELAZIONE
cor(x, y)               # Correlazione
cor.test(x, y)          # Test di correlazione

# TEST UGUAGLIANZA VARIANZE
var.test(x, y)          # Test di Fisher
bartlett.test(y ~ x)    # Test di Bartlett

# VISUALIZZAZIONE
plot(x, y)              # Scatterplot
hist(x)                 # Istogramma
boxplot(x ~ group)      # Boxplot per gruppo
```

---

# Riferimenti e Risorse

- **R Documentation**: https://cran.r-project.org/
- **ggplot2**: Hadley Wickham - Elegant Graphics for Data Analysis
- **Statistical Rethinking**: Richard McElreath
- **An Introduction to Statistical Learning**: James, Witten, Hastie, Tibshirani

---

**Data di creazione**: `r Sys.Date()`
**Versione**: 1.0